臺灣高等法院臺南分院民事判決  100年度勞上更(一)字第1號
上  訴  人  嘉義市政府
法定代理人  黃敏惠
訴訟代理人  林德昇律師
            謝耿銘律師
被上訴人    李秀鳳
訴訟代理人  張宗存律師
複代理人    李嘉苓律師
上列當事人間請求確認僱傭關係存在等事件，上訴人對於中華民
國98年9月24日臺灣嘉義地方法院第一審判決（98年度勞訴字第1
2號）提起上訴，經最高法院第一次發回更審，本院於100年8月3
0日言詞辯論終結，判決如下：
    主  文
上訴駁回。
第二審訴訟費用（減縮及確定部分除外）及發回前第三審訴訟費
用由上訴人負擔。
    事實及理由
一、被上訴人起訴主張略以：
  (一)、伊自民國78年9月21日起受僱於上訴人所屬交通局收費中
      心，擔任路邊停車格開單收費人員，每月薪資為新台幣（
      下同）25,872元（下稱系爭月薪）。嗣上訴人片面以業務
      緊縮為由，自96年1月1日起對伊終止勞動契約不予僱用，
      其非法終止契約不生效力，自應給付伊工作薪資等情，爰
      依僱傭契約之法律關係，求為確認兩造間僱傭關係存在，
      及命上訴人給付155,232元（即98年9月1日至99年2月28日
      之薪資）及自99年4月16日起至回復伊職務日之前一日止
      ，按月於各該月次月10日前給付系爭月薪並自各該月次月
      11日起算法定遲延利息之判決（被上訴人於原審請求確認
      兩造僱傭關係存在及命上訴人給付自98年9月1日起至回復
      職務日之前一日止，按月給付28,572元及法定遲延利息之
      判決，原審為被上訴人全部勝訴之判決，上訴人提起上訴
      。而被上訴人於本院前審就99年3月1日至同年4月15日之
      薪資本息部分，已因減縮而使其訴訟繫屬歸於消滅＜見本
      院前審卷118頁背面至119頁、139頁背面＞，而被上訴人
      請求給付98年9月至99年2月月薪資本息部分，經原審及本
      院前審判決上訴人敗訴確定，是本院應審酌者為上訴人上
      訴之確認兩造僱傭關係存在及自99年4月16日起至回復被
      上訴人職務日之前一日止，按月於各該月次月10日前給付
      系爭月薪並自各該月次月11日起算法定遲延利息部分）。
  (二)、聲明：
    1.上訴駁回。
    2.歷審訴訟費用由上訴人負擔。
二、上訴人則抗辯略以：
  (一)、被上訴人於95年12月31日填妥離職單交付伊，並具領資遣
      費，兩造間僱傭關係已不存在。嗣被上訴人於99年3月1日
      返回伊原單位任職後，又自請離職，並於同年4月15日離
      職生效，且已受領此期間薪資，自不得再請求確認僱傭關
      係存在及自99年4月16日起之薪資等語。
  (二)、聲明：
    1.原判決除確定部分外其餘廢棄。
    2.上開廢棄部分，被上訴人在第一審之訴駁回。
    3.歷審訴訟費用由被上訴人負擔。
三、兩造不爭執事項：
 (一)、被上訴人自78年9月21日起，受僱於上訴人所屬交通局收費
     中心，擔任路邊停車格開單收費人員，每月薪資為25, 872
     元，並已投保勞工保險，上訴人係於95年12月1日以府行庶
     字第0950078849號通知被上訴人，因業務緊縮，而預告終
     止兩造間之勞動契約，自96年1月1日起，上訴人即拒絕派
     遣被上訴人收費路段。
 (二)、被上訴人依序自96年5月1日起至96年12月31日止、自97年3
     月1日起至97年12月31日止、自98年3月1日起至98年8月31
     日止，均任職於上訴人所屬環境保護局清潔隊，各該期間
     之平均薪資依序為25,410元、23,214元及25,000元，各該
     期間薪資所得總和依序為203,280元、232,140元及75,000
     元。
 (三)、被上訴人於96年2月26日，自上訴人處領得資遣費448,448
     元。
 (四)、上訴人自96年1月1日起，新增嘉義市○○路段、維新路段
     、重慶路段、上海路段及八德路段，納入路邊收費路段，
     實施停車收費業務。
 (五)、上訴人自96年1月8日起至96年4月21日止，新增所屬收費中
     心人員6名，其中路邊停車開單員4名、收費中心業務員2名
     。
 (六)、被上訴人99年3月1日返回上訴人原單位任職，擔任開單收
     費人員，嗣自請離職，並於99年4月15日離職生效，且已受
     領自99年3月1日起至99年4月15日止，按月以25,872元計算
     之薪資。
四、兩造爭執事項：
  (一)、上訴人於95年12月1日以業務緊縮，預告於96年1月1日起
      終止兩造間之勞動契約，是否已合法終止兩造之僱傭契約
      ？
  (二)、被上訴人於99年3月1日返回上訴人原單位，擔任開單收費
     人員，是否即已回復其與上訴人間之原勞僱關係？
  (三)、被上訴人得否請求上訴人給付自99年4月16日起至回被上
      訴人職務日之前一日止，按月於各該月次月10日前給付系
      爭月薪並自各該月次月11日起算法定遲延利息？
五、本院判斷如下：
（一）上訴人於95年12月1日以業務緊縮，預告於96年1月1日起
      終止兩造間之勞動契約，是否已合法終止兩造之僱傭契約
      ？
  (一)、按「勞動契約，分為定期契約及不定期契約。臨時性、短
      期性、季節性及特定性工作得為定期契約，有繼續性工作
      應為不定期契約。定期契約屆滿後，有左列情形之一者，
      視為不定期契約：一勞工繼續工作而僱主不即表示反對意
      思者。二雖經訂新約，惟其前後勞動契約之工作期間超過
      九十日，前後契約間斷期間未超過三十日者，前項規定於
      特定性或季節性之定期工作不適用之。」勞動基準法第9
      條定有明文。查被上訴人之工作並非特定性或季節性之工
      作，兩造間雖按年定有一年為期限之僱用契約，惟各該期
      間均為一年，且密接連續並無間斷，依上開規定，兩造間
      之僱傭契約，應視為不定期契約，自應適用勞基法上不定
      期契約之相關規範，來處理勞資雙方權利義務問題。
  (二)、次按僱主得因虧損或業務緊縮，預告勞工終止勞動契約，
      固為勞動基準法第11條第2款所明定。惟僱主以因業務緊
      縮，預告勞工終止勞動契約者，必以僱主確有業務緊縮之
      事實，而無從繼續僱用勞工之情形，始足當之（最高法院
      83年台上字第2767號判決參照）。經查上訴人係於95年12
      月1日以業務緊縮為由，自96年1月1日起預告終止與被上
      訴人間之勞動契約，而上訴人自96年1月1日起，新增嘉義
      市○○路段、維新路段、重慶路段、上海路段及八德路段
      ，納入路邊收費路段，實施停車收費業務，且自96年1月8
      日起至96年4月21日止，新增所屬收費中心人員6名，其中
      路邊停車開單員4名、收費中心業務員2名，為上訴人所不
      爭執之事實，有如前述，足見上訴人所屬路邊收費業務，
      並未有因委外經營或減少收費路段或收費停車位等因素而
      減少之情事，被上訴人等原任職之收費中心，確有該員額
      之需求無訛。上訴人雖辯稱該6人除1人為新進人員外，其
      中4名自他單位轉調，1人則曾任職收費中心等語，然不論
      該6人係他單位轉調抑或自外聘僱，依前所述，均足以認
      定其所屬收費中心有該員額之需求，否則，該收費中心何
      以在終止與被上訴人之勞動契約後不久，立即自他單位轉
      調及增聘之人員，且恰為上訴人於96年1月1日終止契約時
      所刪減收費中心之員額？上訴人所辯因業務緊縮而終止勞
      動契約云云，自非可採。再上訴人於96年度用於聘僱臨時
      人員之預算，雖經嘉義市議會刪減105人，然預算之刪減
      ，尚非上開勞動基準法第11條第2款所指業務緊縮之情形
      ，況嘉義市議會僅決議將臨時人員員額減少105人，並未
      決議交通局所屬收費員員額分配為44人，則上訴人自應依
      其內部各局處之人力實際需求分配人員，由上訴人於片面
      終止與被上訴人之契約後，不久即自他單位轉調人員及新
      聘人員至收費中心擔任業務人員及開單員觀之，足認上訴
      人並無業務減縮之情事，其以預算被刪為業務緊縮事由，
      而終止與被上訴人間之契約，自屬無據。
  (三)、次按為規定勞動條件最低標準，保障勞工權益，加強勞僱
      關係，促進社會與經濟發展，特制定本法；本法未規定者
      ，適用其他法律之規定；僱主與勞工所訂勞動條件，不得
      低於本法所定之最低標準，勞動基準法第1條定有明文。
      準此，適用勞動基準法之勞動契約，除僱主與勞工間合意
      終止契約或定期契約因期限屆至而終止外，僱主僅得依勞
      動基準法第11條、第12條規定終止與勞工間之契約，僱主
      與勞工所訂勞動條件關於終止契約部分，不得低於上開規
      定所訂之標準，違反者，應為無效。查兩造間所訂立僱用
      契約書第6條，固約定若年度經費不敷支應時，應即無條
      件解僱，被上訴人不得異議等語，惟本件兩造間之僱傭關
      係既屬於勞動基準法所定不定期契約，已如前述，則上開
      約定顯已違反勞動基準法第1條之強制規定而無效，上訴
      人不得據僱用契約之約定終止與被上訴人間之勞動契約。
  (四)、上訴人雖又辯稱被上訴人已簽離職單且領取資遣費，兩造
      間勞動契約已因合意而終止云云。惟查，被上訴人縱曾簽
      立離職單，且領取資遣費，然其既於知悉遭上訴人片面終
      止契約後，即於96年1月9日聲請勞資爭議調解，要求回復
      工作權，有勞資爭議調解紀錄可按（見原審卷第19～20頁
      ），堪認被上訴人於上訴人片面終止契約時，無與上訴人
      合意終止契約之意思。況按雇方表示因營運問題已無法繼
      續僱用勞工，請勞工另謀他職，勞工因單純辦理離職或是
      處理後續相關問題，原則上仍應認為是僱主單方終止勞動
      契約，非當然解釋為雙方合意終止（最高法院98年台上字
      第368號判決參照）。是簽立離職單或領取資遣費，既僅
      係勞動契約終止後應處理之後續相關問題，自不能遽以受
      僱人有上開行為，即認受僱人有合意終止契約之意思。上
      訴人此部分抗辯，要無可採。
   (五)、由上各情，可知上訴人並無業務緊縮，而無從繼續僱用
       勞工之情形，其以業務緊縮為由，預告勞工終止勞動契
       約，於法不合，自不生終止之效力，應甚明確。
（二）被上訴人於99年3月1日返回上訴人原單位，擔任開單收費
      人員，是否即已回復其與上訴人間之原勞僱關係？上訴人
      又抗辯被上訴人既於99年3月1日復職返回上訴人原單位任
      職，擔任開單收費人員，嗣自請離職，並於99年4月15日
      離職生效，自應認被上訴人與上訴人間之僱傭關係，嗣已
      於99年4月15日因被上訴人之自請離職而消滅云云。被上
      訴人則主張其於99年3月1日返回上訴人原單位任職，係補
      缺，並非復職，與系爭僱傭關係係屬二事，其為不使法律
      關係趨於複雜等為由，始提出離職書等情。經查：
  (一)、依卷附嘉義市政府僱用臨時人員請示單（見本院前審卷第
      73頁）係載：僱用期限為99年3月1日至99年12月31日。而
      嘉義市政府僱用臨時人員原則上每年簽立僱用契約書，明
      載僱用期間為各年度1月1日至該年度12月31日止各等語，
      有嘉義市政府僱用臨時人員僱用契約書附卷可參（見本院
      前審卷第130-135頁）。前者僱用期限係10個月未達一年
      ，後者僱用期間則為一年。次觀上開請示單上工作內容欄
      僅載：「開單員」、末尾批示被上訴人「擔任交通處臨時
      人員（補黃靜惠缺）」（見本院前審卷第67、143至144頁
      ）；而前開僱用契約書上工作內容、僱用報酬項下依次列
      載「負責路邊停車收費開單、業務管理及臨時交辦事項等
      業務」、「比照約僱三等核薪」，另有受僱人應負責任等
      項之約定，該請示單到職日期欄又僅填載99年3月1日，別
      無任何關於復職等字樣之記載。反觀其他同遭上訴人終止
      僱傭關係之原審共同被告王春雅、訴外人林金月、侯秀玉
      、許否妃、趙春貴等人，上訴人均以函通知渠等「復職」
      並與之簽立僱用契約書，有各該函及僱用契約書影本附卷
      可稽（見本院卷第54頁、第55頁、第74頁、本院前審卷第
      113-116頁），兩者明顯不同處理方式，則被上訴人主張
      其於99年3月1日返回上訴人原單位任職，係補缺，並非復
      職並非無據。
   (二)、次查，上訴人不服本件第一審認兩造間僱傭關係存在等
       情事所為其敗訴之判決，已於98年10月間提起第二審上
       訴，如上訴人同意被上訴人99年3月1日「復職」，擔任
       原職務，即係系爭視為不定期之僱傭關係未合法終止，
       被上訴人回復原職務之意，上訴人當無上訴爭執之必要
       。然上訴人並未撤回上訴，猶於本院前審99年3月30日準
       備程序及同日辯論意旨狀表明被上訴人於同年3月1日至
       上訴人所屬單位任職，工作內容與離職前相同，但仍一
       再爭執終止系爭僱傭契約之意思表示有效，請求廢棄原
       判決，駁回被上訴人在第一審之訴（見本院前審卷第63
       頁背面、65-66頁）。足見上訴人係主張系爭視為不定期
       之僱傭契約已合法終結，系爭僱傭關係不存在，則兩造
       因僱傭關係存在與否既已涉訟未經裁判確定，尚屬爭訟
       未決。又被上訴人於本院前審即迭稱：伊「（99年3月1
       日到職）沒有簽訂書面上契約，且條件也不一樣」、「
       並不是辭掉本件的職務」，99年4月8日所具辭職書復敘
       載：台灣嘉義地方法院98年度勞訴字第12號民事判決認
       兩造間僱傭關係乃非臨時性不定期契約，此與該請示單
       所示臨時性僱傭關係，兩者性質不同，及同年月15日離
       職單填記離職原因為「訴訟繫屬中」等語（見本院前審
       卷第63頁背面、76-77頁及93頁背面）。由上各情可見兩
       造間於系爭視為不定期僱傭關係存在與否爭訟未決之情
       形下，被上訴人雖於99年3月1日返回上訴人原單位任職
       ，但上訴人如無明示准予復職，其僅同意被上訴人於99
       年3月1日到職之僱用條件為何，並未明白約定，又否認
       原僱傭關係之存在，此又將涉及中斷之年資是否併計等
       爭議，上訴人既未明示准予復職，又爭執系爭僱傭關係
       之存在，則被上訴人主張其於99年3月1日返回上訴人原
       單位任職，自非復職，應屬有據。上訴人嗣後於被上訴
       人以其於99年3月1日之到職非復職，而以訴訟繫屬中為
       離職之原因，於99年4月15日離職後，始主張99年3月1日
       之到職係復職，尚非可採，則其抗辯被上訴人復職後又
       於99年4月15日離職，原系爭僱傭關係即不存在，自無可
       取。
（三）被上訴人得否請求上訴人給付自99年4月16日起至回復被
      上訴人職務日之前一日止，按月於各該月次月10日前給付
      系爭月薪並自各該月次月11日起算法定遲延利息？
  (一)、按僱用人受領勞務遲延者，受僱人無補服勞務之義務，仍
      得請求報酬，民法第487條定有明文。查上訴人96年1月1
      日以後，既拒絕派遣收費路段給被上訴人，足認上訴人已
      預示拒絕受領被上訴人之勞務給付，則上訴人之片面終止
      勞動契約，經法院判定不生效力時，即應認其自片面終止
      勞動契約時起，應負受領遲延之責，依上說明，自該時起
      ，迄兩造勞動契約終止或被上訴人有拒絕繼續服勞務之情
      事時止，上訴人均負有給付被上訴人應得工資之義務。查
      本件於上訴人片面終止系爭契約時，被上訴人之每月應領
      薪資均為25,872元，已如前述，是被上訴人請求上訴人各
      自96年1月1日起至上訴人恢復被上訴人職務之前1日止，
      按月給付25,872元，即屬有據。又給付有確定期限者，債
      務人自期限屆滿時起，負遲延責任；報酬應依約定之期限
      給付之，民法第229條第1項及第486條前段亦有明文。被
      上訴人主張兩造間約定每月之薪資應於次月10日前發放等
      情，為上訴人所不爭，自應認上訴人於次月10日前即負給
      付前1個月薪資之義務，上訴人如未按期給付時，即應負
      給付遲延責任。
  (二)、又查被上訴人自96年1月1日起至98年8月31日止得向上訴
      人請求之薪資扣除前述不爭執事項(二)所示轉他處服勞務所
      得金額後之薪資及其遲延利息之金額為261,389元，及應
      返還上訴人之資遺費500,618元，該項應返還之金額已大
      於李秀鳳得向上訴人請求之金額，上訴人於原審已主張抵
      銷（上訴人僅於原審主張抵銷，於二審程序並未主張抵銷
      ，原審係於98年9月10日言詞辯論終結，故上訴人主張抵
      銷之效果，應僅及於98年9月10日以前所發生之事實），
      經抵銷後已無賸餘，原審及本院前審認被上訴人自不得再
      向上訴人請求自96年1月1日起至98年8月31日止之薪資及
      其遲延利息。而就被上訴人請求上訴人給付自98年9月1日
      起至99年2月28日月薪資本息部分，已為被上訴人勝訴判
      決確定，而就99年3月1日至同年4月15日之薪資本息部分
      ，被上訴人已因減縮而使其訴訟繫屬歸於消滅，均不再論
      列。又被上訴人並無於99年3月1日復職之情事，有如前述
      ，則依前開規定及說明，被上訴人請求其後即99年4月16
      日起至回復被上訴人職務日之前一日止，按月於各該月次
      月10日前給付系爭月薪並自各該月次月11日起算法定遲延
      利息，即屬有據，而應准許。
六、綜上所述，被上訴人本於僱傭之法律關係，請求確認與上訴
    人間之僱傭關係存在，及命上訴人應給付被上訴人自99年4
    月16日起至回復職務日之前1日止，按月於各該月次月10日
    前給付25,872元，及自各該月次月11日起至清償日止，按年
    息5%計算之利息，為有理由，應予准許。就此原審判決為上
    訴人敗訴之判決，並無不合。上訴意旨指摘原判決為不當，
    求為廢棄改判，為無理由。
七、本件事證已臻明確，兩造其餘攻擊防禦方法及所提之證據，
    經審酌結果與本院前揭判斷不生影響，爰不逐一論述，附此
    敘明。
八、據上論結，本件上訴為無理由，依民事訴訟法第449條第1項
    第78條，判決如主文。
中    華    民    國  100    年    9    月    13   日
                  民事第一庭    審判長法  官  丁振昌
                                      法  官  高明發
                                      法  官  李素靖
上為正本係照原本作成。
如不服本判決，應於收受送達後20日內向本院提出上訴書狀，其
未表明上訴理由者，應於提出上訴後20日內向本院補提出理由書
狀（均須按他造當事人之人數附繕本），上訴時應提出委任律師
或具有律師資格之人之委任狀；委任有律師資格者，另應附具律
師資格證書及釋明委任人與受任人有民事訴訟法第466條之1第1
項但書或第2項（詳附註）所定關係之釋明文書影本。
中    華    民    國   100    年    9     月    15    日
                                      書記官  李良倩
【附註】
民事訴訟法第466條之1：
(1)對於第二審判決上訴，上訴人應委任律師為訴訟代理人。但上
  訴人或其法定代理人具有律師資格者，不在此限。
(2)上訴人之配偶、三親等內之血親、二親等內之姻親，或上訴人
  為法人、中央或地方機關時，其所屬專任人員具有律師資格並
  經法院認為適當者，亦得為第三審訴訟代理人。
民事訴訟法第466條之2第1項：
上訴人無資力委任訴訟代理人者，得依訴訟救助之規定，聲請第
三審法院為之選任律師為其訴訟代理人。